【裁判字號】    97,消債更,321
【裁判日期】    971006
【裁判案由】    更生事件
【裁判全文】
臺灣板橋地方法院民事裁定           97年度消債更字第321號
聲  請  人  甲○○
上列聲請人依消費者債務清理條例聲請更生事件，本院裁定如下
：
    主      文
聲請駁回。
聲請費用由聲請人負擔。
    理      由
一、按「聲請更生或清算不合程式或不備其他要件者，法院應以
    裁定駁回之，但其情形可以補正者，法院應定期間先命補正
    」，消費者債務清理條例第8 條定有明文；又「債務人對於
    金融機構因消費借貸、自用住宅借款、信用卡或現金卡契約
    而負債務，在聲請更生或清算前，應提出債權人清冊，以書
    面向最大債權金融機構請求協商債務清償方案，並表明共同
    協商之意旨。」、「債務人與金融機構協商成立者，不得聲
    請更生或清算。但因不可歸責於己之事由，致履行顯有重大
    困難者，不在此限。」、「本條例施行前，債務人依金融主
    管機關協調成立之中華民國銀行公會會員，辦理消費金融案
    件無擔保債務協商機制與金融機構成立之協商，準用前項之
    規定。」，亦為同條例第151 條第1 項、第5 項、第6 項所
    分別規定甚明。故無論債務人係依該條例所成立之協商或依
    前開銀行公會債務協商機制所成立之協商，非有不可歸責於
    己之事由，致履行顯有重大困難者，不得聲請更生或清算，
    債務人應受已成立協商之拘束，不得任意毀諾成立之協商，
    債務人於債務清償方案協商成立後，僅得於其後發生情事變
    更，致該協商成立之方案履行有重大困難，且係因不可歸責
    於己之事由所生者為限，始能依上開法條但書之規定聲請更
    生或清算，用以避免債務人任意毀棄已成立之協商，濫用更
    生或清算之裁判上債務清理程序，合先敘明。
二、本件聲請人依消費者債務清理條例聲請更生，其陳述略以：
    聲請人所負之債務總額新臺幣（下同）2,375,563 元，別無
    其他財產，於消費者債務清理條例施行前曾依照中華民國銀
    行公會會員辦理消費金融案件無擔保債務協商機制與最大債
    權機構安泰銀行成立協商，因協商時，債權人就協商之債權
    全未讓步，所達成之協商條件僅對債權人有利，未能減低聲
    請人之沈重負擔，致在扣除必要生活費用後，已無法依協商
    條件清償，無法履行協商條件應屬不可歸責於聲請人，土地
    及建物於民國95年5 月5 日變更至配偶柯光亮名下，前於95
    年10月與最大債權銀行安泰銀行成立協商之每月清償額為28
    ,500 元 ，聲請人目前在台北縣樹林市公所每月薪資加上津
    貼約20,000元，收入明顯低於月付額，且房屋有跟銀行貸款
    ，每月需繳16,000元，加上96年7 月公公經醫院檢查證實患
    有巴金森氏症併失智症，必須長期請外勞照料，為了能就近
    照顧公婆，所以另外在自家住宅附近租一間房子給公婆，每
    月需支付龐大醫療及外勞佣金支出，且聲請人負債及家中經
    濟負擔，常與配偶有爭執，導致長期夫妻感情不睦，故聲請
    人配偶不願分擔家計，在96年12月份至97年1 月份跟最大債
    權銀行辦理喘息，因銀行只給一個月期限，致無法繼續繳款
    而毀諾，有履行顯有重大困難之情形，為此聲請裁定准予更
    生等語。
三、經查：
（一）聲請人於提出本件更生之聲請前，曾於95年9 月13日依金
      融主管機關協調成立之中華民國銀行公會會員辦理消費金
      融案件無擔保債務協商機制，與最大債權機構安泰銀行達
      成協商，此有聲請人所提出之協議書影本在卷可稽（見本
      院卷第49至50頁），則本件聲請人所提本件更生之聲請，
      自須符合上開法條規定之「不可歸責於己之事由致履行顯
      有重大困難」要件，其聲請方屬適法。
（二）聲請人主張其收入不足支付原協商條件每月應繳款項，扣
      除分期還款後不足以維持家庭生活支出，致有不可歸責於
      自己之事由而不能繼續履行前述與銀行所達成之協商內容
      等情。經本院通知聲請人所陳報之已知債權人表示意見結
      果，各債權金融機構分別以債務人現在仍任職於臺北縣樹
      林市公所，其所提之上述情節均屬於協商時可以預見並評
      估者，債務人如有無法履行之情事，應再循協商機制謀求
      解決；債務人於協商成立後，依約繳款多期至97年2 月，
      足見債務人應有能力負擔該協議金額，債務人聲請更生應
      係主觀上認定遠超過其所能負擔，且債務人未說明毀約後
      原預定繳納協商款項資金之流向，恐有隱匿財產之虞，且
      其目前仍在職，應無消費者債務清理條例第3 條規定之不
      能清償債務之虞之情形；依照協商機制最長期數為120 期
      ，且利率亦已調降，難謂對債權人有利，且債務人之子女
      均已成年，並非法定撫養權利人，債務人之配偶之父母（
      即債務人之公婆）亦非與債務人同居，故其所稱扣除生活
      費後已無法負擔協商條件清償，難以採信，其選擇於消費
      者債務清理條例施行後放棄原協商，是否有怠於履行債務
      之道德風險；依照債務人陳報有土地銀行借貸之有擔保債
      權，債務人若無脫產或其他無償行為，其名下應有不動產
      供土地銀行作為擔保，然債務人陳報其僅有一存款帳戶，
      應請債務人提供薪資單及報稅資料與擔保品異動資料以釐
      清是否有脫產行為，且債務人之長子為73年次、長女74年
      次，均為已年滿20歲之成年人，有謀生能力，應無需債務
      人撫養，債務人之配偶為50年次，自身應有足夠工作能力
      ，亦無需債務人撫養，而債務人之公婆應係由其子女共同
      負擔扶養之責，債務人亦僅需與其夫共同分擔，無需債務
      人獨力負擔，債權人曾於債務人毀諾後與債務人聯繫，然
      債務人僅告知其已參加更生，不願繳款，亦無與債權人協
      商還款之意，其心態及誠信均屬可議；債務人將住所地不
      動產所有移轉予其配偶，相關房貸債務仍由債務人負擔，
      則該不動產移轉之無償行為實有害於各金融機構之債權，
      縱認債務人有更生原因，該行為應有消費者債務清理條例
      第20條第1 項第1 款之適用；故以債務人所提出更生之聲
      請，不符消費者債務清理條例第151 條規定，請依同條例
      第8 條規定予以駁回各等語。另債權人上海商業儲蓄銀行
      股份有限公司則對債務人聲請更生表示同意。
（三）本件聲請人雖提出其財產及收支狀況說明書，臚列其支出
      之項目及金額，然觀其所列支出項目，其中所列扶養對象
      中，子女俱已成年，其配偶柯光亮之收入遠高於聲請人，
      其配偶之父母亦應由其配偶先負扶養義務，均非屬於聲請
      人應負法定扶養義務之人，且聲請人既然將不動產移轉予
      其配偶，卻仍負擔該不動產貸款之分期還款債務，顯然是
      因自己之行為減少支付能力，非可作為其不可歸責於己之
      事由之認定，至於其他支出均屬於其前就無擔保債權與最
      大債權銀行安泰銀行成立協商前業已存在之事實，並非於
      其與最大債權銀行成立協商前後方發生之新事實，難以認
      定其於與債權金融機構成立協商後，始發生不可歸責於己
      之事由，致使其履行協商方案具有重大之困難而無法繼續
      履行之事實，聲請人主張其有不可歸責於己之事由而不能
      繼續履行前已與最大債權銀行成立之協商條件一節，尚無
      可採，其聲請自不符消費者債務清理條例第151 條第5 項
      、第6 項之規定。
四、綜上所述，聲請人依消費者債務清理條例聲請更生，並不合
    法定程式，聲請並不合法，自應以裁定駁回其聲請。另聲請
    人如尚認原協商條件超過其負擔能力，自仍尚得依照中華民
    國銀行公會通知各會員銀行之一致性個別協商方案，與債權
    銀行再次協商調整變更協商內容，以解決聲請人對於金融機
    構所負之債務問題；附此說明。
五、依消費者債務清理條例第8 條、第15條，民事訴訟法第95條
    、第78條，裁定如主文。
中    華    民    國    97    年    10    月    6     日
                  民事第一庭  法  官  許瑞東
上為正本係照原本作成
如不服本裁定，應於裁定送達後10日內，以書狀向本院提出抗告
，並繳納抗告費新臺幣1千元
中    華    民    國    97    年    10    月    6     日
                              書記官  賴玉芬


司法院資訊處製作；財團法人民間司法改革基金會備份。
